---
title: "MORE_dynamic"
author: "Andrea"
date: "2026-06"
output: html_document
---

```{r setup, include=FALSE}
knitr::opts_chunk$set(echo = TRUE)
```


# LIBRERÍAS 

```{r libraries}
# Librerías principales para aplicar MORE y cargar la red CollecTRI
library(MORE)
library(decoupleR)

# Manipulación y visualización de datos
library(dplyr)
library(tidyr)
library(tibble)
library(stringr)
library(ggplot2)

# Dependencias utilizadas por MORE
library(ropls)
library(furrr)
library(purrr)
library(igraph)
library(ltm)
library(psych)
library(MASS)
library(glmnet)
library(car)
```



# PREPARACIÓN DATOS DE ENTRADA

## CARGA DE DATOS
Datos que usaremos para TagetData
```{r}
auto_log2 <- read.table("C:/Users/andya/OneDrive/Escritorio/CDatos/TFG/Autologous/autologous_log2normalized_counts.txt",
                        header = TRUE, row.names = 1, sep = "\t")
mono_log2 <- read.table("C:/Users/andya/OneDrive/Escritorio/CDatos/TFG/Monoculture/monoculture_log2normalized_counts.txt",
                        header = TRUE, row.names = 1, sep = "\t")

auto_norm <- read.table("C:/Users/andya/OneDrive/Escritorio/CDatos/TFG/Autologous/normalized_counts.txt",
                        header = TRUE, row.names = 1, sep = "\t")
mono_norm <- read.table("C:/Users/andya/OneDrive/Escritorio/CDatos/TFG/Monoculture/normalized_counts.txt",
                        header = TRUE, row.names = 1, sep = "\t")
```



Cargamos la red COllecTRI:
```{r}
collectri_net <- decoupleR::get_collectri(
  organism = "human",
  split_complexes = FALSE
)
```
En CollecTRI tenemos 52281 regulaciones.

Cargamos las actividades de los TFs obtenidos con VIPER para tener el Regulatory Data
```{r}
TF_activity_auto <- read.csv("C:/Users/andya/OneDrive/Escritorio/CDatos/TFG/Datos/auto_TF_score_collectri.csv")
TF_activity_mono <- read.csv("C:/Users/andya/OneDrive/Escritorio/CDatos/TFG/Datos/mono_TF_score_collectri.csv")
```
TF_activity_auto tiene 714 filas
TF_activity_mono tiene 693 filas


Cargamos los TFs diferencialmente activos obtenidos con msVIPER:

Primero cargamos los datos de msVIPER (los TFs diferencialmente activos)
```{r}
TF_msVIPER_auto <- read.csv("C:/Users/andya/OneDrive/Escritorio/CDatos/TFG/Datos/msViper_auto_TFs.csv")
TF_msVIPER_mono <- read.csv("C:/Users/andya/OneDrive/Escritorio/CDatos/TFG/Datos/msViper_mono_TFs.csv")

```
Los DA TFs que obtenemos con msVIPER para cada condición son 106 y 109 respectivamente.

Cargamos los resultados de dynGENIE3 también
```{r}
dynGENIE3_auto <- read.csv("C:/Users/andya/OneDrive/Escritorio/CDatos/TFG/Datos/GRN_auto_withTFs_msViper_TFs_001.csv")
dynGENIE3_mono <- read.csv("C:/Users/andya/OneDrive/Escritorio/CDatos/TFG/Datos/GRN_mono_withTFs_msViper_TFs_001.csv")

```

Tenemos 2154 y 2163 regulaciones significativas respectivamente.


# CREAMOS TARGET DATA Y REGULATORY DATA COMO dynGENIE3

Cargamos las funciones que usan en dynGENIE3:
```{r}
# Separar las series temporales por paciente y réplica
process_TF_activity <- function(TF_activity, TFs_vector, sample_suffixes) {
  
  TF_activity <- as.data.frame(TF_activity)
  
  TF_activity_TF <- TF_activity[
    TFs_vector,
    ,
    drop = FALSE
  ]
  
  df_conditions <- sapply(
    sample_suffixes,
    function(x) TF_activity_TF[endsWith(names(TF_activity_TF), x)],
    simplify = FALSE
  )
  
  TF_activity_list <- lapply(df_conditions, function(x) as.matrix(x))
  
  return(list(
    TF_activity_TF = TF_activity_TF,
    TF_activity_list = TF_activity_list,
    TFs_vector = TFs_vector
  ))
}

```


## Estimar tasas de degradación

Estas funciones reproducen la lógica usada para estimar `alpha`.
```{r}
calculate_decay_rates <- function(normalized_data_list, time_points_list, digits = 2) {
  # Transpose the data frames
  transposed_data <- lapply(normalized_data_list, t)
  
  # Create a list of time point matrices
  time_points_matrices <- lapply(time_points_list, as.matrix)
  
  # Match the length of the time_points_matrices to the length of transposed_data
  matched_time_points <- rep(time_points_matrices, length.out = length(transposed_data))
  
  
  alphas <- estimate.decay.rates(transposed_data, matched_time_points)
  
  decay_rates_median <- median(alphas, na.rm = TRUE)
  
  mode <- function(x) {
    return(as.numeric(names(which.max(table(x)))))
  }
  
  alphas_rounded <- round(alphas, digits = digits)
  decay_rates_mode <- mode(alphas_rounded)
  
  return(list(median = decay_rates_median, mode = decay_rates_mode))
}


estimate.decay.rates <- function(TS.data, time.points) {
	# For each gene, the decay rate is estimated by assuming that the gene expression x(t) follows:
    # x(t) =  A exp(-alpha * t) + C_min,
    # between the highest and lowest expression values.
    # C_min is set to the minimum expression value over all genes and all samples.
	
	num.exp <- length(TS.data)
	gene.names <- colnames(TS.data[[1]])
	num.genes <- length(gene.names)
	
	C_min <- min(TS.data[[1]])
	if (num.exp > 1) {
		for (k in seq(from=2, to=num.exp)) {
			C_min <- min(C_min,min(TS.data[[k]]))
		}
	}
	
	alphas <- matrix(0.0, nrow=num.exp, ncol=num.genes)
    colnames(alphas) <- gene.names
	
	for (k in seq(from=1, to=num.exp)) {
		current.timeseries <- TS.data[[k]]
		current.time.points <- time.points[[k]]
		
		for (target.gene.idx in seq(from=1, to=num.genes)) {
			target.gene.name <- gene.names[target.gene.idx]
			
			idx.min <- which.min(current.timeseries[,target.gene.name])
			idx.max <- which.max(current.timeseries[,target.gene.name])
			
			xmin <- current.timeseries[idx.min,target.gene.name]
			xmax <- current.timeseries[idx.max,target.gene.name]
			
			tmin <- current.time.points[idx.min]
			tmax <- current.time.points[idx.max]
			
            xmin <- max(xmin-C_min,1e-6)
            xmax <- max(xmax-C_min,1e-6)
			
            xmin <- log(xmin)
            xmax <- log(xmax)
			
			alphas[k,target.gene.name] = (xmax - xmin) / abs(tmin - tmax)		
		}
	}	
	
	alphas <- apply(alphas,2,max)
	
	return(alphas)
}
```


### LIMPIAMOS LAS MATRICES VIPER
```{r}
TF_activity_auto <- as.data.frame(TF_activity_auto)
rownames(TF_activity_auto) <- TF_activity_auto$X
TF_activity_auto$X <- NULL
TF_activity_auto[] <- lapply(TF_activity_auto, as.numeric)
TF_activity_auto <- as.matrix(TF_activity_auto)

TF_activity_mono <- as.data.frame(TF_activity_mono)
rownames(TF_activity_mono) <- TF_activity_mono$X
TF_activity_mono$X <- NULL
TF_activity_mono[] <- lapply(TF_activity_mono, as.numeric)
TF_activity_mono <- as.matrix(TF_activity_mono)
```


```{r}
TFs_DA <- unique(c(TF_msVIPER_auto$x, TF_msVIPER_mono$x))

TF_activity_autoDA <- matrix(0, nrow = length(TFs_DA), ncol = ncol(TF_activity_auto), dimnames = list(TFs_DA, colnames(TF_activity_auto)))
TF_activity_monoDA <- matrix(0, nrow = length(TFs_DA), ncol = ncol(TF_activity_mono), dimnames = list(TFs_DA, colnames(TF_activity_mono)))


genes_existentes_autoTFs <- intersect(TFs_DA, rownames(TF_activity_auto))
genes_existentes_monoTFs <- intersect(TFs_DA, rownames(TF_activity_mono))


TF_activity_autoDA[genes_existentes_autoTFs, ] <- as.matrix(TF_activity_auto[genes_existentes_autoTFs, ])
TF_activity_monoDA[genes_existentes_monoTFs, ] <- as.matrix(TF_activity_mono[genes_existentes_monoTFs, ])


TF_score_collectri_DA <- cbind(TF_activity_autoDA, TF_activity_monoDA)

dim(TF_score_collectri_DA) 
```

```{r}
dim(TF_activity_autoDA)
dim(TF_activity_monoDA)

all(rownames(TF_activity_autoDA) == TFs_DA)
all(rownames(TF_activity_monoDA) == TFs_DA)

length(genes_existentes_autoTFs)
length(genes_existentes_monoTFs)

setdiff(TFs_DA, rownames(TF_activity_auto))
setdiff(TFs_DA, rownames(TF_activity_mono))
```

# Construir matrices dinámicas X e Y
## MATRICES AUTOLOGOUS
Preparamos los datos para AUTOLOGOUS
```{r}
# Generar processed_dataset
processed_dataset <- process_TF_activity(
  TF_activity = TF_activity_autoDA,
  TFs_vector = TFs_DA,
  sample_suffixes = c("p1_rep1_auto", "p1_rep2_auto", "p2_rep1_auto", "p2_rep2_auto", "p3_rep1_auto", "p3_rep2_auto")
)

# Definir la lista de puntos de tiempo correlativos a tus 6 réplicas/sufijos
time.points_auto_p1 <- c(1, 4, 8, 11, 14)
time.points <- list(time.points_auto_p1, time.points_auto_p1, time.points_auto_p1, 
                    time.points_auto_p1, time.points_auto_p1, time.points_auto_p1)

# Generar decay_rates
decay_rates <- calculate_decay_rates(
  normalized_data_list = processed_dataset$TF_activity_list, 
  time_points_list = time.points
)

```




```{r}
# Definimos los parámetros iniciales
h <- 1
TS.data <- processed_dataset$TF_activity_list
gene.names <- rownames(TS.data[[1]])
num.genes <- length(gene.names)
num.exp <- length(TS.data)


input.gene.names <- processed_dataset$TFs_vector 
num.input.genes <- length(input.gene.names)

# tasas de degradación
alphas <- rep(decay_rates$median, num.genes)
alphas <- setNames(alphas, gene.names)

# trasponemos la matriz
TS.data.transposed <- lapply(TS.data, t)

# reordenamos los puntos
time.points.ordered <- time.points
for (k in 1:num.exp) {
  tp <- time.points[[k]]
  tp_order <- order(tp)
  time.points.ordered[[k]] <- tp[tp_order]
  
  expr.data <- TS.data.transposed[[k]]
  TS.data.transposed[[k]] <- expr.data[tp_order, ]
}

num.samples.time <- 0
for (k in 1:num.exp) {
  num.samples.time <- num.samples.time + dim(TS.data.transposed[[k]])[1]
}

# inicializamos matrices vacías para X (input) e Y (output)
input.matrix.time <- matrix(0.0, nrow = num.samples.time - h * num.exp, ncol = num.input.genes)
output.matrix.time <- matrix(0.0, nrow = num.samples.time - h * num.exp, ncol = num.genes)

# diferencias temporales y ecuación diferencial
num.samples.count <- 0

for (k in 1:num.exp) {
  current.timeseries <- TS.data.transposed[[k]][, gene.names]
  current.time.points <- time.points.ordered[[k]]
  num.points <- length(current.time.points)
  
  # Diferencia de tiempo entre puntos consecutivos: t_(t+1) - t_t
  time.diff.current <- current.time.points[(h+1):num.points] - current.time.points[1:(num.points-h)]
  
  # X (Input): Expresión en el tiempo t
  current.timeseries.input <- current.timeseries[1:(num.points-h), input.gene.names]
  
  # Y (Output): Aproximación de la derivada dx/dt + alpha * x
  current.timeseries.output <- (current.timeseries[(h+1):num.points, ] - current.timeseries[1:(num.points-h), ]) / 
                               replicate(num.genes, time.diff.current) + 
                               t(replicate((num.points-h), alphas)) * current.timeseries[1:(num.points-h), ]
  
  num.samples.current <- dim(current.timeseries.input)[1]
  
  # rellenamos las matrices de input y output
  input.matrix.time[(num.samples.count+1):(num.samples.count+num.samples.current), ] <- current.timeseries.input
  output.matrix.time[(num.samples.count+1):(num.samples.count+num.samples.current), ] <- current.timeseries.output
  num.samples.count <- num.samples.count + num.samples.current
}


colnames(input.matrix.time) <- input.gene.names
colnames(output.matrix.time) <- gene.names

```


Ahora añadimos los nombres correspondientes para que se parezcan a las matrices que teníamos
```{r}
# Definimos los puntos de tiempo para los nombres, sin añadir el último ya que es hasta el penúltimo
tiempos_X <- c("D1", "D4", "D8", "D11")

# añadimos el nombre de las réplicas
replicas <- c("p1_rep1_auto", "p1_rep2_auto", 
              "p2_rep1_auto", "p2_rep2_auto", 
              "p3_rep1_auto", "p3_rep2_auto")


nuevos_rownames <- as.vector(outer(tiempos_X, replicas, paste, sep = "_"))

rownames(input.matrix.time) <- nuevos_rownames

head(input.matrix.time[, 1:4])
```


Hacemos lo mismo para la matriz de output (Y):
```{r}
tiempos_X <- c("D1", "D4", "D8", "D11")

replicas <- c("p1_rep1_auto", "p1_rep2_auto", 
              "p2_rep1_auto", "p2_rep2_auto", 
              "p3_rep1_auto", "p3_rep2_auto")

nuevos_rownames <- as.vector(outer(tiempos_X, replicas, paste, sep = "_"))

rownames(output.matrix.time) <- nuevos_rownames

head(output.matrix.time[, 1:4])
```

## MATRICES AUTOLOGOUS

Y ahora hacemos lo mismo para MONOCULTURE:

```{r}
processed_dataset <- process_TF_activity(
  TF_activity =  TF_activity_monoDA,
  TFs_vector = TFs_DA,
  sample_suffixes = c("p1_rep1_B", "p1_rep2_B", "p2_rep1_B", "p2_rep2_B", "p3_rep1_B", "p3_rep2_B")
)

time.points_B_p1 <- c(1, 4, 8, 11, 14)
time.points <- list(time.points_B_p1, time.points_B_p1, time.points_B_p1, 
                    time.points_B_p1, time.points_B_p1, time.points_B_p1)

decay_rates <- calculate_decay_rates(
  normalized_data_list = processed_dataset$TF_activity_list, 
  time_points_list = time.points
)

```


```{r}
# Definimos los parámetros iniciales
h <- 1
TS.data <- processed_dataset$TF_activity_list
gene.names <- rownames(TS.data[[1]])
num.genes <- length(gene.names)
num.exp <- length(TS.data)

input.gene.names <- processed_dataset$TFs_vector 
num.input.genes <- length(input.gene.names)

# tasas de degradación
alphas <- rep(decay_rates$median, num.genes)
alphas <- setNames(alphas, gene.names)

# trasponemos la matriz
TS.data.transposed <- lapply(TS.data, t)

# reordenamos los puntos
time.points.ordered <- time.points
for (k in 1:num.exp) {
  tp <- time.points[[k]]
  tp_order <- order(tp)
  time.points.ordered[[k]] <- tp[tp_order]
  
  expr.data <- TS.data.transposed[[k]]
  TS.data.transposed[[k]] <- expr.data[tp_order, ]
}


num.samples.time <- 0
for (k in 1:num.exp) {
  num.samples.time <- num.samples.time + dim(TS.data.transposed[[k]])[1]
}

# inicializamos matrices vacías para X (input) e Y (output)
input.matrix.time.B <- matrix(0.0, nrow = num.samples.time - h * num.exp, ncol = num.input.genes)
output.matrix.time.B <- matrix(0.0, nrow = num.samples.time - h * num.exp, ncol = num.genes)

# diferencias temporales y ecuación diferencial
num.samples.count <- 0

for (k in 1:num.exp) {
  current.timeseries <- TS.data.transposed[[k]][, gene.names]
  current.time.points <- time.points.ordered[[k]]
  num.points <- length(current.time.points)
  
  # Diferencia de tiempo entre puntos consecutivos: t_(t+1) - t_t
  time.diff.current <- current.time.points[(h+1):num.points] - current.time.points[1:(num.points-h)]
  
  # X (Input): Expresión en el tiempo t
  current.timeseries.input <- current.timeseries[1:(num.points-h), input.gene.names]
  
  # Y (Output): Aproximación de la derivada dx/dt + alpha * x
  current.timeseries.output <- (current.timeseries[(h+1):num.points, ] - current.timeseries[1:(num.points-h), ]) / 
                               replicate(num.genes, time.diff.current) + 
                               t(replicate((num.points-h), alphas)) * current.timeseries[1:(num.points-h), ]
  
  num.samples.current <- dim(current.timeseries.input)[1]
  
  # rellenamos las matrices de input y output
  input.matrix.time.B[(num.samples.count+1):(num.samples.count+num.samples.current), ] <- current.timeseries.input
  output.matrix.time.B[(num.samples.count+1):(num.samples.count+num.samples.current), ] <- current.timeseries.output
  num.samples.count <- num.samples.count + num.samples.current
}


colnames(input.matrix.time.B) <- input.gene.names
colnames(output.matrix.time.B) <- gene.names

```


```{r}
tiempos_X <- c("D1", "D4", "D8", "D11")

replicas <- c("p1_rep1_B", "p1_rep2_B", 
              "p2_rep1_B", "p2_rep2_B", 
              "p3_rep1_B", "p3_rep2_B")

nuevos_rownames <- as.vector(outer(tiempos_X, replicas, paste, sep = "_"))

rownames(input.matrix.time.B) <- nuevos_rownames

head(input.matrix.time.B[, 1:4])
```

```{r}
tiempos_X <- c("D1", "D4", "D8", "D11")

replicas <- c("p1_rep1_B", "p1_rep2_B", 
              "p2_rep1_B", "p2_rep2_B", 
              "p3_rep1_B", "p3_rep2_B")


nuevos_rownames <- as.vector(outer(tiempos_X, replicas, paste, sep = "_"))

rownames(output.matrix.time.B) <- nuevos_rownames

head(output.matrix.time.B[, 1:4])
```

Trasponemos las variables tanto X como Y:
```{r}
X_traspuesta_auto <- t(input.matrix.time)
X_auto <- as.data.frame(X_traspuesta_auto)

X_traspuesta_mono <- t(input.matrix.time.B)
X_mono <- as.data.frame(X_traspuesta_mono)

Y_traspuesta_auto <- t(output.matrix.time)
Y_auto <- as.data.frame(Y_traspuesta_auto)

Y_traspuesta_mono <- t(output.matrix.time.B)
Y_mono <- as.data.frame(Y_traspuesta_mono)
```
```{r}
dim(X_auto)
dim(Y_auto)

dim(X_mono)
dim(Y_mono)
```

## TARGET DATA Y REGULATORY DATA

Obtenemos ahora el targetData, condition, regulatoryData y associations para pasarselo a MORE:

```{r}
targetDataMORE_dynamic <- cbind(Y_auto, Y_mono)

regulatoryDataMORE_dynamic <- list(
  TF = cbind(X_auto, X_mono)
)
```

```{r}
dim(targetDataMORE_dynamic)
dim(regulatoryDataMORE_dynamic$TF)

all(colnames(targetDataMORE_dynamic) == colnames(regulatoryDataMORE_dynamic$TF))
all(rownames(targetDataMORE_dynamic) == rownames(regulatoryDataMORE_dynamic$TF))
```


## CONDITION (METADATOS)

```{r}
library(stringr)
sample_names <- colnames(targetDataMORE_dynamic)

meta_MORE_dynamic <- data.frame(sample = sample_names) %>%
  mutate(
    condition = ifelse(sample %>% str_detect("auto"), "autologous", "monoculture"),
    time      = str_extract(sample, "D\\d+"),          # D1, D4, D8, D11
    patient   = str_extract(sample, "p\\d+"),          # p1, p2, p3 
    replicate = str_extract(sample, "rep\\d+")         # rep1, rep2
  )


meta_MORE_dynamic
```

```{r}
colnames(meta_MORE_dynamic)
rownames(meta_MORE_dynamic) <- meta_MORE_dynamic$sample
conditionMORE_dynamic <- meta_MORE_dynamic[colnames(targetDataMORE_dynamic), c("condition"), drop = FALSE]
identical(rownames(conditionMORE_dynamic), colnames(targetDataMORE_dynamic))
head(conditionMORE_dynamic)

stopifnot(all(rownames(conditionMORE_dynamic) == colnames(targetDataMORE_dynamic)))
```

## ASOCIACIONES
```{r}
tf_names <- rownames(regulatoryDataMORE_dynamic$TF)
gene_names <- rownames(targetDataMORE_dynamic)

associations_TF <- collectri_net %>%
  dplyr::select(target, source) %>%
  dplyr::rename(TF = source) %>%
  dplyr::filter(
    TF %in% tf_names,
    target %in% gene_names
  ) %>%
  distinct()

dim(associations_TF)
head(associations_TF)

associations_TF <- as.data.frame(associations_TF, stringsAsFactors = FALSE)
associations_TF[] <- lapply(associations_TF, as.character)

associationsMORE_dynamic <- list(
  TF = associations_TF
)


names(regulatoryDataMORE_dynamic)
names(associationsMORE_dynamic)

```

Tenemos 650 relaciones de CollecTRI para los datos


# APLICAMOS MORE

### MLR
Aplicamos MORE con MLR:
```{r}
set.seed(123) 

moreDynamic_MLR <- more(
  targetData = targetDataMORE_dynamic, 
  regulatoryData = regulatoryDataMORE_dynamic,
  associations = associationsMORE_dynamic,    
  omicType = c(TF = 0),            
  condition = conditionMORE_dynamic,           
  minVariation = 0,                
  percNA = 0.2,
  scaleType = "auto",              
  interactions = TRUE,             
  varSel = "EN",                 
  alfa = 0.05,
  vip = 0.8,                       
  method = "MLR",                 
  parallel = FALSE,                
  seed = 123
)
```

```{r}
summary(moreDynamic_MLR)
```

Miramos ahora las regulaciones significativas para cada modelo:
```{r}
reg_moreDynamicMLR <- RegulationPerCondition(moreDynamic_MLR)

head(reg_moreDynamicMLR)
dim(reg_moreDynamicMLR)
```

```{r}
global_reg_dynamicMLR <- moreDynamic_MLR$GlobalSummary$GlobalRegulators
global_reg_dynamicMLR
```

### PLS

Aplicamos MORE con PLS:
```{r}
set.seed(123) 

moreDynamic_PLS <- more(
  targetData = targetDataMORE_dynamic, 
  regulatoryData = regulatoryDataMORE_dynamic,
  associations = associationsMORE_dynamic,    
  omicType = c(TF = 0),            
  condition = conditionMORE_dynamic,           
  minVariation = 0,                
  percNA = 0.2,
  scaleType = "auto",              
  interactions = TRUE,             
  varSel = "Jack",                 
  alfa = 0.05,
  vip = 0.8,                       
  method = "PLS1",                 
  parallel = FALSE,                
  seed = 123
)
```

```{r}
summary(moreDynamic_PLS)
```



```{r}
reg_moreDynamicPLS <- RegulationPerCondition(moreDynamic_PLS)

head(reg_moreDynamicPLS)
dim(reg_moreDynamicPLS)
```


```{r}
global_reg_dynamicPLS <- moreDynamic_PLS$GlobalSummary$GlobalRegulators
global_reg_dynamicPLS
```




# COMPARACIÓN DE MÉTODOS

```{r}
n_reg_dynamicMLR <- nrow(reg_moreDynamicMLR)
n_reg_dynamicPLS <- nrow(reg_moreDynamicPLS)

n_reg_dynamicMLR
n_reg_dynamicPLS
```


```{r}
tabla_resumen_MOREdynamic <- data.frame(
  Modelo = c("MORE naive MLR", "MORE naive PLS"),
  Regulaciones_significativas = c(n_reg_dynamicMLR, n_reg_dynamicPLS)
)

tabla_resumen_MOREdynamic
```


```{r}

r2_mlr_vec <- moreDynamic_MLR$GlobalSummary$GoodnessOfFit[, "Rsquared"]
r2_pls_vec <- moreDynamic_PLS$GlobalSummary$GoodnessOfFit[, "RsquaredY"]

df_r2 <- data.frame(
  R2 = c(r2_mlr_vec, r2_pls_vec),
  Metodo = rep(
    c("MLR (ElasticNet)", "PLS (Jackknife)"), 
    c(length(r2_mlr_vec), length(r2_pls_vec))
  )
)

col_metodos <- c(
  "MLR (ElasticNet)" = "#E5989B",
  "PLS (Jackknife)" = "#5CC8C6"
)

p_r2_more_dynamic <- ggplot(df_r2, aes(x = Metodo, y = R2, fill = Metodo)) +
  geom_boxplot(
    alpha = 0.8,
    outlier.color = "#4D4D4D",
    width = 0.55
  ) +
  scale_fill_manual(values = col_metodos) +
  scale_y_continuous(
    limits = c(0, 1),
    breaks = seq(0, 1, 0.25)
  ) +
  theme_minimal(base_size = 12) +
  labs(
    title = "Comparación de la Bondad de Ajuste (R²)",
    
    y = expression(R^2),
    x = ""
  ) +
  theme(
    legend.position = "none",
    plot.title = element_text(face = "bold", size = 14),
    plot.subtitle = element_text(size = 11, color = "#4D4D4D"),
    axis.text.x = element_text(size = 11),
    axis.text.y = element_text(size = 10),
    panel.grid.minor = element_blank()
  )
p_r2_more_dynamic

rmse_mlr_dynamic <- moreDynamic_MLR$GlobalSummary$GoodnessOfFit[, "RMSE"]
rmse_pls_dynamic <- moreDynamic_PLS$GlobalSummary$GoodnessOfFit[, "RMSE"]

mean(rmse_mlr_dynamic)
mean(rmse_pls_dynamic) 
```

```{r save_r2_plot, eval=FALSE}
ggsave(
  filename = file.path("C:/Users/andya/OneDrive/Escritorio/CDatos/TFG/IMAGENES/r2_MORE_dynamic.png"),
  plot = p_r2_more_dynamic,
  width = 7,
  height = 5,
  dpi = 300
)
```


# GRÁFICOS MLR


Primero filtramos los TFs de interés que coinciden con los del paper y los de los resultados.

```{r}
tfs_interes_dynamic <- c(
  "TP53", "SP1", "E2F1", "STAT1", "NFKB",
  "HIF1A", "ETS1", "CEBPA", "CREB1",
  "RUNX1", "NR3C1", "RBPJ"
)

subred_dynamic_MLR <- reg_moreDynamicMLR %>%
  dplyr::filter(regulator %in% tfs_interes_dynamic)
```

Red de autologous
```{r}
networkMORE(
  outputRegpcond = subred_dynamic_MLR,
  cytoscape = TRUE,
  group1 = "autologous",
  pc = 0.1,
  save = FALSE
)
```

```{r}
networkMORE(
  outputRegpcond = subred_dynamic_MLR,
  cytoscape = TRUE,
  group1 = "monoculture",
  pc = 0.1,
  save = FALSE
)
```

```{r}
networkMORE(
  outputRegpcond = subred_dynamic_MLR,
  cytoscape = TRUE,
  group1 = "monoculture",
  group2 = "autologous",
  pc = 0.1
)
```

# Relaciones con mayor diferencia entre condiciones

Ahora hacemos el plot temporal, pero primero escogemos las relaciones de interés:
```{r}
library(dplyr)

relaciones_interes_dynamic <- reg_moreDynamicMLR %>%
  mutate(
    diff_cond = abs(Group_autologous - Group_monoculture),
    cambio_signo = sign(Group_autologous) != sign(Group_monoculture),
    abs_auto = abs(Group_autologous),
    abs_mono = abs(Group_monoculture),
    max_abs = pmax(abs_auto, abs_mono, na.rm = TRUE)
  ) %>%
  arrange(desc(diff_cond), desc(max_abs))

head(relaciones_interes_dynamic, 30)
```


```{r}
relaciones_interes_dynamic_filtradas <- relaciones_interes_dynamic %>%
  filter(
    regulator %in% tfs_interes_dynamic |
    targetF %in% tfs_interes_dynamic
  )

head(relaciones_interes_dynamic_filtradas, 30)
```

```{r}
relaciones_cambio_signo <- relaciones_interes_dynamic_filtradas %>%
  filter(cambio_signo == TRUE) %>%
  arrange(desc(max_abs))

head(relaciones_cambio_signo, 20)
```


# PLOT MORE



```{r}
target_elegido <- "PRDM1"
regulador_elegido <- "TP53"

samples_more_dynamic <- colnames(targetDataMORE_dynamic)

regu_vec_dynamic <- as.numeric(
  regulatoryDataMORE_dynamic$TF[regulador_elegido, samples_more_dynamic]
)
names(regu_vec_dynamic) <- samples_more_dynamic

time_vector_dynamic <- rep(c(1, 4, 8, 11), times = 12)
names(time_vector_dynamic) <- samples_more_dynamic

cond_vector_dynamic <- conditionMORE_dynamic[samples_more_dynamic, "condition"]
names(cond_vector_dynamic) <- samples_more_dynamic

TP53_PRD <- plotMORE(
  output = moreDynamic_MLR,
  targetF = target_elegido,
  regulator = paste0("TF-", regulador_elegido),
  reguValues = regu_vec_dynamic,
  cont.var = time_vector_dynamic,
  cond2plot = cond_vector_dynamic,
  plotPerOmic = FALSE,
  simplify = FALSE,
  size = 13
)
```

```{r}
ggsave(
  filename = file.path("C:/Users/andya/OneDrive/Escritorio/CDatos/TFG/IMAGENES/plotMORE_TP53_PRDM1_dynamic.png"),
  plot = TP53_PRD,
  width = 7,
  height = 5,
  dpi = 300)
```


# COMPARACIÓN CON DYNGENIE3

```{r}
head(reg_moreDynamicMLR)
dim(reg_moreDynamicMLR)
head(reg_moreDynamicPLS)
dim(reg_moreDynamicPLS)
```


```{r}
library(dplyr)
library(stringr)

edges_MOREdynamic_MLR_auto <- reg_moreDynamicMLR %>%
  dplyr::filter(!is.na(Group_autologous), Group_autologous != 0) %>%
  dplyr::mutate(
    regulator = stringr::str_remove(regulator, "^TF-"),
    target = stringr::str_remove(targetF, "^TF-"),
    edge = paste(regulator, target, sep = "->")
  ) %>%
  dplyr::transmute(
    regulator = regulator,
    target = target,
    condition = "autologous",
    method = "MORE_dynamic_MLR",
    effect = Group_autologous,
    edge = edge
  ) %>%
  dplyr::distinct()
dim(edges_MOREdynamic_MLR_auto)
```

```{r}
edges_MOREdynamic_MLR_mono <- reg_moreDynamicMLR %>%
  dplyr::filter(!is.na(Group_monoculture), Group_monoculture != 0) %>%
  dplyr::mutate(
    regulator = stringr::str_remove(regulator, "^TF-"),
    target = stringr::str_remove(targetF, "^TF-"),
    edge = paste(regulator, target, sep = "->")
  ) %>%
  dplyr::transmute(
    regulator = regulator,
    target = target,
    condition = "monoculture",
    method = "MORE_dynamic_MLR",
    effect = Group_monoculture,
    edge = edge
  ) %>%
  dplyr::distinct()
dim(edges_MOREdynamic_MLR_mono)
```


```{r}
edges_MOREdynamic_MLR <- dplyr::bind_rows(
  edges_MOREdynamic_MLR_auto,
  edges_MOREdynamic_MLR_mono
)

head(edges_MOREdynamic_MLR)
dim(edges_MOREdynamic_MLR)
```

```{r}
edges_MOREdynamic_PLS_auto <- reg_moreDynamicPLS %>%
  dplyr::filter(!is.na(Group_autologous), Group_autologous != 0) %>%
  dplyr::mutate(
    regulator = stringr::str_remove(regulator, "^TF-"),
    target = stringr::str_remove(targetF, "^TF-"),
    edge = paste(regulator, target, sep = "->")
  ) %>%
  dplyr::transmute(
    regulator = regulator,
    target = target,
    condition = "autologous",
    method = "MORE_dynamic_PLS",
    effect = Group_autologous,
    edge = edge
  ) %>%
  dplyr::distinct()
dim(edges_MOREdynamic_PLS_auto)
```

```{r}
edges_MOREdynamic_PLS_mono <- reg_moreDynamicPLS %>%
  dplyr::filter(!is.na(Group_monoculture), Group_monoculture != 0) %>%
  dplyr::mutate(
    regulator = stringr::str_remove(regulator, "^TF-"),
    target = stringr::str_remove(targetF, "^TF-"),
    edge = paste(regulator, target, sep = "->")
  ) %>%
  dplyr::transmute(
    regulator = regulator,
    target = target,
    condition = "monoculture",
    method = "MORE_dynamic_PLS",
    effect = Group_monoculture,
    edge = edge
  ) %>%
  dplyr::distinct()
dim(edges_MOREdynamic_PLS_mono)
```


```{r}
edges_MOREdynamic_PLS <- dplyr::bind_rows(
  edges_MOREdynamic_PLS_auto,
  edges_MOREdynamic_PLS_mono
)

head(edges_MOREdynamic_PLS)
dim(edges_MOREdynamic_PLS)
```

Comprobamos el número de relaciones por condición

```{r}
edges_MOREdynamic_MLR %>%
  dplyr::count(condition, name = "n_edges_MLR")
```

```{r}
edges_MOREdynamic_PLS %>%
  dplyr::count(condition, name = "n_edges_PLS")
```


```{r}
library(dplyr)
library(stringr)
library(tidyr)

limpiar_edges <- function(df, metodo_nombre) {
  df %>%
    mutate(
      regulator = str_remove(regulator, "^TF-"),
      target = str_remove(target, "^TF-"),
      regulator = str_trim(regulator),
      target = str_trim(target),
      edge = paste(regulator, target, sep = "->"),
      method = metodo_nombre
    )
}

edges_dynamic_mlr <- limpiar_edges(
  edges_MOREdynamic_MLR,
  "MORE_dynamic_MLR"
) %>%
  filter(condition %in% c("autologous", "monoculture")) %>%
  distinct(edge, condition, .keep_all = TRUE)
```


```{r}
edges_dynamic_mlr %>%
  count(condition, sort = TRUE)
```

```{r}
edges_dyn_auto_clean <- edges_dyn_auto %>%
  mutate(
    regulator = str_remove(regulator, "^TF-"),
    target = str_remove(target, "^TF-"),
    regulator = str_trim(regulator),
    target = str_trim(target),
    edge = paste(regulator, target, sep = "->"),
    condition = "autologous"
  )

edges_dyn_mono_clean <- edges_dyn_mono %>%
  mutate(
    regulator = str_remove(regulator, "^TF-"),
    target = str_remove(target, "^TF-"),
    regulator = str_trim(regulator),
    target = str_trim(target),
    edge = paste(regulator, target, sep = "->"),
    condition = "monoculture"
  )

edges_dyn_all <- bind_rows(
  edges_dyn_auto_clean,
  edges_dyn_mono_clean
) %>%
  distinct(edge, condition, .keep_all = TRUE)
```

```{r}
edges_dyn_all %>%
  count(condition, sort = TRUE)
```

```{r}
dynamic_mlr_not_dyn <- edges_dynamic_mlr %>%
  anti_join(
    edges_dyn_all %>% dplyr::select(edge, condition),
    by = c("edge", "condition")
  )
```

```{r}
dynamic_mlr_not_dyn %>%
  count(condition, sort = TRUE)
```


```{r}
dynamic_mlr_not_dyn %>%
  arrange(condition, desc(abs(effect))) %>%
  dplyr::select(regulator, target, condition, method, effect, edge) %>%
  head(30)
```

```{r}
dynamic_mlr_resumen_cond <- dynamic_mlr_not_dyn %>%
  dplyr::select(edge, regulator, target, condition, effect) %>%
  pivot_wider(
    names_from = condition,
    values_from = effect,
    names_prefix = "effect_"
  ) %>%
  mutate(
    tipo = case_when(
      !is.na(effect_autologous) & is.na(effect_monoculture) ~ "Específica de autologous",
      is.na(effect_autologous) & !is.na(effect_monoculture) ~ "Específica de monoculture",
      !is.na(effect_autologous) & !is.na(effect_monoculture) &
        sign(effect_autologous) != sign(effect_monoculture) ~ "Compartida con cambio de signo",
      !is.na(effect_autologous) & !is.na(effect_monoculture) ~ "Compartida en ambas condiciones",
      TRUE ~ "Sin clasificar"
    ),
    max_abs_effect = pmax(
      abs(effect_autologous),
      abs(effect_monoculture),
      na.rm = TRUE
    )
  ) %>%
  arrange(desc(max_abs_effect))

dynamic_mlr_resumen_cond %>%
  head(30)
```

```{r}
genes_interes <- c(
  "TP53", "E2F1", "E2F2", "E2F5", "MYC",
  "NFKB", "STAT1", "RUNX1", "ETS1", "CREB1",
  "HIF1A", "FOXO1", "CEBPA", "CEBPD",
  "PAX5", "IRF4", "IKZF1", "PRDM1", "EBF1", "BHLHE40",
  "HOXA10", "ARID1B"
)

candidatas_dynamic_mlr <- dynamic_mlr_resumen_cond %>%
  filter(regulator %in% genes_interes | target %in% genes_interes) %>%
  mutate(
    eje_biologico = case_when(
      regulator %in% c("NFKB", "STAT1", "RUNX1", "ETS1", "CREB1") |
        target %in% c("NFKB", "STAT1", "RUNX1", "ETS1", "CREB1") ~
        "Señalización inmune / citoquinas",

      regulator %in% c("TP53", "E2F1", "E2F2", "E2F5", "MYC") |
        target %in% c("TP53", "E2F1", "E2F2", "E2F5", "MYC") ~
        "Ciclo celular / proliferación / TP53",

      regulator %in% c("HIF1A", "FOXO1", "CEBPA", "CEBPD") |
        target %in% c("HIF1A", "FOXO1", "CEBPA", "CEBPD") ~
        "Estrés / metabolismo / hipoxia",

      regulator %in% c("PAX5", "IRF4", "IKZF1", "PRDM1", "EBF1", "BHLHE40", "HOXA10", "ARID1B") |
        target %in% c("PAX5", "IRF4", "IKZF1", "PRDM1", "EBF1", "BHLHE40", "HOXA10", "ARID1B") ~
        "Identidad B / diferenciación / plasticidad",

      TRUE ~ "Otros"
    )
  ) %>%
  arrange(desc(max_abs_effect))

candidatas_dynamic_mlr %>%
  dplyr::select(
    edge,
    regulator,
    target,
    effect_autologous,
    effect_monoculture,
    tipo,
    max_abs_effect,
    eje_biologico
  ) %>%
  head(30)
```


```{r}
dynamic_mlr_shared_dyn <- edges_dynamic_mlr %>%
  inner_join(
    edges_dyn_all %>% dplyr::select(edge, condition),
    by = c("edge", "condition")
  )
```

```{r}
dynamic_mlr_shared_dyn %>%
  count(condition, sort = TRUE)
```


```{r}
dyn_not_dynamic_mlr <- edges_dyn_all %>%
  anti_join(
    edges_dynamic_mlr %>% dplyr::select(edge, condition),
    by = c("edge", "condition")
  )
```

```{r}
dyn_not_dynamic_mlr %>%
  count(condition, sort = TRUE)
```

```{r}
comparacion_dynamic_mlr <- tibble(
  categoria = c(
    "Compartidas",
    "MORE_dynamic_MLR no detectadas por dynGENIE3",
    "dynGENIE3 no detectadas por MORE_dynamic_MLR"
  ),
  n_autologous = c(
    dynamic_mlr_shared_dyn %>% filter(condition == "autologous") %>% nrow(),
    dynamic_mlr_not_dyn %>% filter(condition == "autologous") %>% nrow(),
    dyn_not_dynamic_mlr %>% filter(condition == "autologous") %>% nrow()
  ),
  n_monoculture = c(
    dynamic_mlr_shared_dyn %>% filter(condition == "monoculture") %>% nrow(),
    dynamic_mlr_not_dyn %>% filter(condition == "monoculture") %>% nrow(),
    dyn_not_dynamic_mlr %>% filter(condition == "monoculture") %>% nrow()
  )
)

comparacion_dynamic_mlr
```



Comparamos MORE dynamic con dynGENIE3
```{r}
overlap_dynamic_MLR_dyn <- dplyr::inner_join(
  edges_MOREdynamic_MLR,
  edges_dyn,
  by = c("edge", "condition"),
  suffix = c("_MORE", "_dyn")
)

dim(overlap_dynamic_MLR_dyn)
head(overlap_dynamic_MLR_dyn)
```

```{r}
overlap_dynamic_PLS_dyn <- dplyr::inner_join(
  edges_MOREdynamic_PLS,
  edges_dyn,
  by = c("edge", "condition"),
  suffix = c("_MORE", "_dyn")
)

dim(overlap_dynamic_PLS_dyn)
head(overlap_dynamic_PLS_dyn)
```



Tabla por condición
```{r}
resumen_por_condicion <- function(edges_more, edges_dyn, overlap, nombre_modelo) {
  
  n_more <- edges_more %>%
    dplyr::count(condition, name = "Relaciones_MORE")
  
  n_dyn <- edges_dyn %>%
    dplyr::count(condition, name = "Relaciones_dynGENIE3")
  
  n_overlap <- overlap %>%
    dplyr::count(condition, name = "Relaciones_compartidas")
  
  n_more %>%
    dplyr::left_join(n_dyn, by = "condition") %>%
    dplyr::left_join(n_overlap, by = "condition") %>%
    dplyr::mutate(
      Relaciones_compartidas = tidyr::replace_na(Relaciones_compartidas, 0),
      Porcentaje_sobre_MORE = round(Relaciones_compartidas / Relaciones_MORE * 100, 2),
      Porcentaje_sobre_dynGENIE3 = round(Relaciones_compartidas / Relaciones_dynGENIE3 * 100, 2),
      Modelo = nombre_modelo
    ) %>%
    dplyr::select(
      Modelo,
      condition,
      Relaciones_MORE,
      Relaciones_dynGENIE3,
      Relaciones_compartidas,
      Porcentaje_sobre_MORE,
      Porcentaje_sobre_dynGENIE3
    )
}
```

```{r}
tabla_dynamic_MLR_dyn_condition <- resumen_por_condicion(
  edges_more = edges_MOREdynamic_MLR,
  edges_dyn = edges_dyn,
  overlap = overlap_dynamic_MLR_dyn,
  nombre_modelo = "MORE dynamic MLR"
)

tabla_dynamic_PLS_dyn_condition <- resumen_por_condicion(
  edges_more = edges_MOREdynamic_PLS,
  edges_dyn = edges_dyn,
  overlap = overlap_dynamic_PLS_dyn,
  nombre_modelo = "MORE dynamic PLS"
)

tabla_dynamic_dyn_condition <- dplyr::bind_rows(
  tabla_dynamic_MLR_dyn_condition,
  tabla_dynamic_PLS_dyn_condition
)

tabla_dynamic_dyn_condition
```

Relaciones compartidas:
```{r}
overlap_dynamic_MLR_dyn %>%
  dplyr::arrange(dplyr::desc(weight_mean)) %>%
  dplyr::select(
    condition,
    regulator_MORE,
    target_MORE,
    effect,
    weight_mean,
    weight_sd
  ) %>%
  head(20)
```

```{r}
overlap_dynamic_PLS_dyn %>%
  dplyr::arrange(dplyr::desc(weight_mean)) %>%
  dplyr::select(
    condition,
    regulator_MORE,
    target_MORE,
    effect,
    weight_mean,
    weight_sd
  ) %>%
  head(20)
```




