---
title: "Exploratoy Data Analysis of CLL Time-Series RNA-seq Data"
author: "Andrea"
date: "2026-02"
output:
  word_document: default
  html_document: default
  pdf_document: default
---

```{r setup, include=FALSE}
knitr::opts_chunk$set(echo = TRUE)
```

Cargamos las librerías necesarias

```{r}
# Cargamos las librerías necesarias para:
# - manipulación de datos
# - análisis PCA
# - visualización de resultados

library(dplyr)
library(stringr)
library(readr)
library(PLSandO)
library(ggplot2)
library(pheatmap)
library(gridExtra)
library(cowplot)
```

```{r}
# Definimos las carpetas donde se guardarán las figuras y tablas generadas.
# Estas rutas permiten organizar los resultados del análisis.
dir_figures <- "results/figures"
dir_tables <- "results/tables"

dir.create(dir_figures, recursive = TRUE, showWarnings = FALSE)
dir.create(dir_tables, recursive = TRUE, showWarnings = FALSE)
```


## 1. Carga de datos y análisis de los datasets

```{r}
# Cargamos las matrices de expresión correspondientes a la condición autologous.
# Cada archivo contiene una versión diferente de los datos: conteos crudos,
# datos normalizados, datos transformados en log2 y subconjunto de TFs.

auto_log2 <- read.table("/Users/andya/Escritorio/TFG/autologous_log2normalized_counts.txt", header = TRUE, row.names = 1, sep = "\t")
auto_norm_counts <- read.table("/Users/andya/Escritorio/TFG/normalized_counts.txt",  header = TRUE, row.names = 1, sep = "\t")
auto_norm_counts_TF <- read.table("/Users/andya/Escritorio/TFG/normalized_counts_TF.txt",header = TRUE, row.names = 1, sep = "\t")
auto_raw_counts <- read.table("/Users/andya/Escritorio/TFG/unnormalized_counts.txt",header = TRUE, row.names = 1, sep = "\t")

# Cargamos las matrices de expresión correspondientes a la condición monoculture.
# Se mantiene la misma estructura que en la condición autologous para poder comparar ambas.
mono_log2 <- read.table("/Users/andya/Escritorio/TFG/monoculture_log2normalized_counts.txt", header = TRUE, row.names = 1, sep = "\t")
mono_norm_counts <- read.table("/Users/andya/Escritorio/TFG/normalized_counts.txt",  header = TRUE, row.names = 1, sep = "\t")
mono_norm_counts_TF <- read.table("/Users/andya/Escritorio/TFG/normalized_counts_TF.txt",header = TRUE, row.names = 1, sep = "\t")
mono_raw_counts <- read.table("/Users/andya/Escritorio/TFG/unnormalized_counts.txt",header = TRUE, row.names = 1, sep = "\t")

```

```{r}
# Resumen opcional de los datasets de entrada
# Creamos una tabla resumen con las dimensiones de cada dataset cargado.
# Esto permite comprobar rápidamente el número de genes/TFs y muestras disponibles.

dataset_summary <- tibble(
  dataset = c(
    "auto_raw_counts", "auto_log2", "auto_norm_counts",
    "auto_norm_counts_TF",
    "mono_raw_counts", "mono_log2", "mono_norm_counts",
    "mono_norm_counts_TF"
  ),
  n_rows = c(
    nrow(auto_raw_counts), nrow(auto_log2), nrow(auto_norm_counts),
    nrow(auto_norm_counts_TF),
    nrow(mono_raw_counts), nrow(mono_log2), nrow(mono_norm_counts),
    nrow(mono_norm_counts_TF)
  ),
  n_cols = c(
    ncol(auto_raw_counts), ncol(auto_log2), ncol(auto_norm_counts),
    ncol(auto_norm_counts_TF),
    ncol(mono_raw_counts), ncol(mono_log2), ncol(mono_norm_counts),
    ncol(mono_norm_counts_TF)
  )
)

dataset_summary
```



# PCA

Unimos ambos datasets, tanto el de autologous como el de monoculture para poder hacer el PCA.
```{r}
# Seleccionamos únicamente los genes presentes en ambas condiciones.
# Esto garantiza que las matrices de autologous y monoculture sean comparables.
common_genes <- intersect(rownames(auto_log2), rownames(mono_log2))
common_genes <- intersect(rownames(auto_log2), rownames(mono_log2))

# Filtramos ambas matrices para quedarnos solo con los genes comunes.
auto_common <- auto_log2[common_genes, , drop = FALSE]
mono_common <- mono_log2[common_genes, , drop = FALSE]

# Unimos las dos condiciones en una única matriz de expresión.
# La matriz resultante tiene genes en filas y muestras en columnas.
X <- cbind(auto_common, mono_common)


```

Preparamos la tabla para el PCA creando un metadata con las colunmas de condición, tiempo, paciente y réplica, donde leemos el nombre de las columnas y lo dividimos para obtener los valores de las columnas.

```{r}
# Construimos una tabla de metadatos a partir del nombre de las muestras.
# Se extraen la condición experimental, el tiempo, el paciente y la réplica.

sample_names <- colnames(X)

meta <- data.frame(sample = sample_names) %>%
  mutate(
    condition = ifelse(sample %>% str_detect("auto"), "autologous", "monoculture"),
    time      = str_extract(sample, "D\\d+"),          # D1, D4, D8, D11, D14
    patient   = str_extract(sample, "p\\d+"),          # p1, p2, p3 
    replicate = str_extract(sample, "rep\\d+")         # rep1, rep2
  )

# Ordenamos los tiempos de forma cronológica para que aparezcan correctamente en los gráficos.
meta$time <- factor(meta$time,
                    levels = c("D1", "D4", "D8", "D11", "D14"))

meta
```


```{r}
# Comprobamos que el orden de las muestras en la matriz de expresión
# coincide con el orden de la tabla de metadatos.
stopifnot(identical(meta$sample, colnames(X)))

# Calculamos el número de valores perdidos en cada columna de metadatos.
# Si hubiera valores NA, podrían afectar al PCA o a la representación gráfica.o
metadata_na_summary <- meta %>%
  summarise(across(everything(), ~ sum(is.na(.))))

metadata_na_summary
```


Realizamos un boxplot para comprobar que los datos están bien normalizados.
```{r}
# Representamos la distribución de expresión de cada muestra.
# Este gráfico permite comprobar visualmente si las muestras presentan
# distribuciones comparables después de la normalización.
boxplot(X,
        las = 2,
        cex.axis = 0.6,
        main = "Distribución de expresión por muestra",
        ylab = "log2 expresión")
```


```{r}
# Calculamos la correlación de Pearson entre muestras.
# Este análisis permite evaluar si las muestras se agrupan por paciente,
# condición experimental, tiempo o réplica.
cor_mat <- cor(X, method = "pearson")

library(pheatmap)

annotation <- meta[, c("condition","time","patient","replicate")]
rownames(annotation) <- meta$sample

pheatmap(cor_mat,
         annotation_col = annotation,
         annotation_row = annotation,
         show_rownames = FALSE,
         show_colnames = FALSE,
         main = "Correlación entre muestras")
```


# PCA GLOBAL


```{r}
# Transponemos la matriz para que las muestras queden en filas
# y los genes en columnas, que es el formato requerido para el PCA.
X_t <- t(X)

# Realizamos el PCA sobre la matriz de expresión log2-normalizada.
mypca <- pca(as.data.frame(X_t), scaling = "None")

```


```{r}
p# Scree plot
p_scree <- pcaPlot(
  mypca,
  type = "scree"
)

# Guardamos el scree plot para visualizar la varianza explicada por cada componente.
ggsave(
  filename = file.path(dir_figures, "PCA_scree_plot.png"),
  plot = p_scree,
  width = 7,
  height = 5,
  dpi = 300
)

# PCA coloreado por condición
p_pca_condition <- pcaPlot(
  mypca,
  type = "scores",
  comp = c(1, 2),
  colBy = data.frame(condition = meta$condition),
  labels = FALSE
)

# Guardamos el PCA coloreado por condición experimental.
# Este gráfico permite comprobar si autologous y monoculture se separan globalmente.
ggsave(
  filename = file.path(dir_figures, "PCA_PC1_PC2_condition.png"),
  plot = p_pca_condition,
  width = 7,
  height = 5,
  dpi = 300
)

# PCA coloreado por tiempo
p_pca_time <- pcaPlot(
  mypca,
  type = "scores",
  comp = c(1, 2),
  colBy = data.frame(time = meta$time),
  labels = FALSE
)

# Guardamos el PCA coloreado por tiempo.
# Este gráfico permite explorar si existe una estructura temporal en los datos.
ggsave(
  filename = file.path(dir_figures, "PCA_PC1_PC2_time.png"),
  plot = p_pca_time,
  width = 7,
  height = 5,
  dpi = 300
)

# PCA coloreado por paciente
p_pca_patient <- pcaPlot(
  mypca,
  type = "scores",
  comp = c(1, 2),
  colBy = data.frame(patient = meta$patient),
  labels = FALSE
)

# Guardamos el PCA coloreado por paciente.
# Este gráfico permite evaluar si el paciente es una fuente importante de variación.
ggsave(
  filename = file.path(dir_figures, "PCA_PC1_PC2_patient.png"),
  plot = p_pca_patient,
  width = 7,
  height = 5,
  dpi = 300
)

p_scree
p_pca_condition
p_pca_time
p_pca_patient

```


```{r}
# PCA por tiempo
p_pca_time_pc3_pc4 <- pcaPlot(
  mypca,
  type = "scores",
  comp = c(3, 4),
  colBy = data.frame(time = meta$time),
  labels = FALSE
)

ggsave(
  filename = file.path(dir_figures, "PCA_time_PC3_PC4.png"),
  plot = p_pca_time_pc3_pc4,
  width = 7,
  height = 5,
  dpi = 300
)

p_pca_time_pc4_pc5 <- pcaPlot(
  mypca,
  type = "scores",
  comp = c(4, 5),
  colBy = data.frame(time = meta$time),
  labels = FALSE
)

ggsave(
  filename = file.path(dir_figures, "PCA_time_PC4_PC5.png"),
  plot = p_pca_time_pc4_pc5,
  width = 7,
  height = 5,
  dpi = 300
)

p_pca_time_pc4_pc6 <- pcaPlot(
  mypca,
  type = "scores",
  comp = c(6, 4),
  colBy = data.frame(time = meta$time),
  labels = FALSE
)

ggsave(
  filename = file.path(dir_figures, "PCA_time_PC4_PC6.png"),
  plot = p_pca_time_pc4_pc6,
  width = 7,
  height = 5,
  dpi = 300
)

p_pca_time_pc3_pc4
p_pca_time_pc4_pc5
p_pca_time_pc4_pc6

```



```{r}
# Función para realizar un PCA independiente para cada paciente.
# Esto permite estudiar la evolución temporal de cada paciente evitando
# que la variabilidad interindividual domine la representación.
patient_pca_plsando <- function(expr_matrix, meta) {
  
  library(dplyr)
  library(ggplot2)
  library(gridExtra)
  library(cowplot)
  
  # Inicializamos listas para guardar los gráficos, los scores del PCA
  # y la varianza explicada de cada paciente.
  plots <- list()
  scores_list <- list()
  var_exp_list <- list()
  
  patient_labels <- c(
    p1 = "PCA plot: Patient 1",
    p2 = "PCA plot: Patient 2",
    p3 = "PCA plot: Patient 3"
  )
  
  # Primer bucle: calculamos el PCA de cada paciente y guardamos sus resultados.
  for (pat in unique(meta$patient)) {
    
    meta_pat <- meta %>% 
      filter(patient == pat)
    
    # Seleccionamos únicamente las muestras del paciente actual.
    samples_pat <- meta_pat$sample
    expr_pat <- expr_matrix[, samples_pat, drop = FALSE]
    
    # Transponemos la matriz para tener muestras en filas y genes en columnas.
    expr_pat_t <- t(expr_pat)
    
    # Calculamos el PCA del paciente actual.
    pca_pat <- pca(as.data.frame(expr_pat_t), scaling = "None")
    
    # Extraemos los scores del PCA y los combinamos con los metadatos.
    scores_pat <- as.data.frame(pca_pat$scores)
    scores_pat$sample <- rownames(scores_pat)
    scores_pat <- left_join(scores_pat, meta_pat, by = "sample")
    
    # Calculamos el porcentaje de varianza explicada por cada componente.
    score_vars <- apply(pca_pat$scores, 2, var)
    var_exp <- round(100 * score_vars / sum(score_vars), 1)
    
    scores_list[[pat]] <- scores_pat
    var_exp_list[[pat]] <- var_exp
  }
  
  # Calculamos límites comunes para los ejes de todos los pacientes.
  # Esto facilita la comparación visual entre paneles.
  all_scores <- dplyr::bind_rows(scores_list)
  
  x_lim <- range(all_scores$p1, na.rm = TRUE)
  y_lim <- range(all_scores$p2, na.rm = TRUE)
  
  x_margin <- diff(x_lim) * 0.08
  y_margin <- diff(y_lim) * 0.08
  
  x_lim <- c(x_lim[1] - x_margin, x_lim[2] + x_margin)
  y_lim <- c(y_lim[1] - y_margin, y_lim[2] + y_margin)
  
  # Segundo bucle: generamos el gráfico PCA de cada paciente.
  for (pat in unique(meta$patient)) {
    
    scores_pat <- scores_list[[pat]]
    var_exp <- var_exp_list[[pat]]
    
    p <- ggplot(
      scores_pat,
      aes(
        x = p1,
        y = p2,
        color = condition,
        shape = time,
        label = time
      )
    ) +
      geom_point(size = 3.6) +
      geom_text(
        vjust = -0.7,
        size = 3.6,
        show.legend = FALSE
      ) +
      scale_color_manual(
        values = c(
          autologous = "#1b9e77",
          monoculture = "#e69f00"
        )
      ) +
      scale_shape_manual(
        values = c(
          D1 = 16,
          D4 = 17,
          D8 = 15,
          D11 = 3,
          D14 = 4
        )
      ) +
      coord_cartesian(
        xlim = x_lim,
        ylim = y_lim
      ) +
      labs(
        title = patient_labels[[pat]],
        x = paste0("PC1, VarExp: ", var_exp[1], "%"),
        y = paste0("PC2, VarExp: ", var_exp[2], "%"),
        color = "Condition",
        shape = "Day"
      ) +
      theme_bw(base_size = 14) +
      theme(
        plot.title = element_text(size = 16),
        axis.title = element_text(size = 14),
        axis.text = element_text(size = 12),
        legend.position = "none"
      )
    
    plots[[pat]] <- p
  }
  
  # Gráfico auxiliar solo para extraer la leyenda
  p_legend <- ggplot(
    all_scores,
    aes(
      x = p1,
      y = p2,
      color = condition,
      shape = time
    )
  ) +
    geom_point(size = 3.6) +
    scale_color_manual(
      values = c(
        autologous = "#1b9e77",
        monoculture = "#e69f00"
      )
    ) +
    scale_shape_manual(
      values = c(
        D1 = 16,
        D4 = 17,
        D8 = 15,
        D11 = 3,
        D14 = 4
      )
    ) +
    labs(
      color = "Condition",
      shape = "Day"
    ) +
    theme_bw(base_size = 14) +
    theme(
      legend.position = "right",
      legend.title = element_text(size = 14),
      legend.text = element_text(size = 12)
    )
  
  legend <- cowplot::get_legend(p_legend)
  
  # Unir los tres gráficos con el mismo tamaño + leyenda aparte
  p_final <- gridExtra::arrangeGrob(
    grobs = c(plots, list(legend)),
    nrow = 1,
    widths = c(1, 1, 1, 0.35)
  )
  
  return(p_final)
}
```

```{r}
p_pca_pacientes <- patient_pca_plsando(X, meta)

ggsave(
  filename = file.path(dir_figures,"PCA_por_pacientes.png"),
  plot = p_pca_pacientes,
  width = 14,
  height = 4.8,
  dpi = 300
)
p_pca_pacientes
```

